【裁判字號】    88,上易,5659
【裁判日期】    890125
【裁判案由】    詐欺
【裁判全文】
臺灣高等法院刑事判決                          八十八年度上易字第五六五九號
    上  訴  人  臺灣基隆地方法院檢察署檢察官
    被      告  甲○○
右上訴人，因被告詐欺案件，不服臺灣基隆地方法院八十八年度易字第二八０號，中
華民國八十八年十一月五日第一審判決（起訴案號：臺灣基隆地方法院檢察署八十八
年度偵字第五七０一號），提起上訴，本院判決如左：
    主      文
上訴駁回。
    理      由
一、公訴意旨略以：被告甲○○與王玉鸞（起訴書誤繕為王玉鶯）為夫妻關係，王玉
    鸞（經臺灣基隆地方法院另案審理）意圖為自己之不法所有，基於概括之犯意，
    以介紹乙○○○參加互助會之機會，從中訛騙取財。王玉鸞與甲○○基於共同之
    犯意連絡，於民國（下同）八十四年五月一日，由王玉鸞介紹乙○○○參加黃秀
    香（改名為黃馨儀，以下用此名）募集之互助會，每會新台幣（下同）二萬元，
    每月一日開標，乙○○○之活會會款均係按月交付王玉鸞（王玉鸞則囑其夫甲○
    ○處理）轉交會首黃秀香，而通知繳交會款之事、及轉交會首黃秀香有關乙○○
    ○活會款事宜，均由甲○○處理，甲○○、王玉鸞基於不法所有之概括犯意，每
    每虛構會員得標金額，以少報多向乙○○○詐取活會會款，後於八十五年十一月
    間，王玉鸞竟偽造乙○○○名義之標單投標，得標後並由甲○○向會首詐收得標
    會款，另由甲○○通知乙○○○繳交當月活會款，後因乙○○○訪查其餘會員始
    發現上情，因認被告甲○○與王玉鸞間係共犯刑法第三百三十九條第一項之詐欺
    取財罪嫌云云。
二、按犯罪事實，應依證據認定之，無證據不得推定其犯罪事實，刑事訴訟法第一百
    五十四條有明文規定，又認定不利於被告之事實，須依積極證據，苟積極證據不
    足為不利於被告事實之認定時，即應為有利於被告之認定，更不必有何有利之證
    據，最高法院三十年度上字第八一六號刑事判例，亦著有明文，訊據被告甲○○
    矢口否認有前揭事實之犯行，辯稱平常都在外工作，對妻子王玉鸞與乙○○○間
    的互助會一事不知內情，有時妻子身體不舒服時，會幫忙到銀行匯款，至於匯款
    內容為何並不清楚，沒有詐欺的意圖等語。
三、本件公訴人認被告甲○○有前述之犯行，無非以告訴人乙○○○指訴綦詳，且以
    被告甲○○與王玉鸞前於八十七年四月、五月向黃秀香借走互助會標會紀錄，其
    後捏造會員得標金額，又乙○○○參加之互助會一會，業由王玉鸞得標，而乙○
    ○○之會款不論死會、活會，大都甲○○由向其取走等情為依據。
四、經查王玉鸞與告訴人係數十年之朋友，八十二年間陸續央求王玉鸞全權處理其交
    付會款及標會、收取得標款等事務，雙方並未按月結算會款，而係由王玉鸞墊款
    後才不定期結算等情，告訴人於原審審理中亦不否認，且有兩造往返之郵局存證
    信函、結算資料可稽（見八十七年度偵字第五七０一號偵查卷宗第十八至五十二
    頁可按），是告訴人並無按月交付王玉鸞相關會款之事實，被告甲○○自無每月
    通知告訴人繳交會款及轉交會款之可能。再查告訴人自始委託王玉鸞為其參加會
    首謝木炎、邱秀鑾、李梅、陳阿花、萬昭麗、黃秀香、王美苗、呂淑卿及王玉鸞
    等共十七會時，即全權委任王玉鸞處理其參加各會之標會事務及交付會款、收受
    會款等會款收支事務，且係完全授權王玉鸞，由王玉鸞自行決定何時為其標會，
    業據告訴人於告訴狀內所自承（見同上偵卷第二頁反面），是王玉鸞為告訴人標
    取會款既經告訴人授權，即屬有權填寫標單標會，況王玉鸞係在八十五年十一月
    一日為告訴人標取會首黃秀香一會，嗣在八十六年六月一日再為告訴人標取另一
    會，事實上前開二次標會王玉鸞均係以自己名義標取，此有卷附黃秀香互助會標
    會紀錄上標取會款時之簽名可證，並無王玉鸞在八十五年十一月間冒告訴人名義
    標走告訴人所參加會首黃秀香之會，自無王玉鸞冒標得標後，再由被告甲○○向
    會首黃秀香詐收得標會款之事實。至於證人即會首黃秀香雖於偵查中證稱：被告
    甲○○與王玉鸞前於八十七年四月、五月向其借走互助會標會紀錄，其後捏造會
    員得標金額，又乙○○○參加其所召募之互助會一會，業由王玉鸞得標（見同上
    偵卷第九十六頁）等語，惟嗣於原審八十八年七月三十日審理時，證人黃秀香當
    庭辨認王玉鸞提出由其記載之會款帳冊結果，確為其原始文件並未經偽造，是其
    於偵查中所為之證言並無佐證可資依據，且證人黃秀香與王玉鸞間尚有會款糾葛
    ，所為證言難免有所偏頗，尚難憑其於偵查中所為之證言為被告論罪之基礎。末
    查告訴人委託王玉鸞上會後，以會養會，計參加十七會，均全權委託王玉鸞處理
    ，而告訴人嗣常由王玉鸞先為其墊付或標取會款支付等，並非以每個個別互助會
    結算，而係不定時數個月結算一次等情，已如前述，且告訴人每次標取會款後，
    均係先置放王玉鸞處，以支應該各互助會應付會款或清償所欠王玉鸞之借款或係
    於告訴人需款時由王玉鸞依其指示匯交某數額款項交付，而後二人於結算時，再
    逐一扣除結算，此有告訴人提出之二人昔日對帳記載結算資料在卷可參，雙方自
    八十五年三月結算後，迄至其提出本件告訴前之八十七年三月下旬告訴人聲請調
    解時，雙方始進行對帳，因當時雙方對於對帳結果意見不同，致告訴人因之提出
    本件告訴，足見本件確係民事糾紛。況王玉鸞所涉偽造文書及詐欺罪名部分（八
    十七年度訴字第五一二號），業經原審法院就詐欺部分判決不另為無罪之諭知，
    尚難憑告訴之指訴即認為被告有共同詐欺之事實。本件查無積極證據，足以證明
    被告甲○○有何前開犯行，原審因而諭知被告無罪之判決，經核並無不合。
五、檢察官循告訴人之聲請提起上訴略謂，告訴人參加黃秀香之互助會，雖是王玉鸞
    介紹，但活會款之標息、通知繳交及收取後轉交會首黃秀香均由被告甲○○為之
    ，是被告甲○○關於標息以少報多之詐手法必知之甚稔，甚至王玉鸞冒告訴人之
    名義標會後，得標之會款係被告向黃秀香收取，被告豈可能對此不知情，指摘原
    判決諭知被告無罪係屬不當云云。告訴人雖稱被告代為收取會款及向會首收取得
    標之會款，但此已為被告所否認，自不能僅憑告訴人之片面指訴即認定被告之刑
    責，而被告偶而代其妻收取會款，此乃平常之事，不能因此即認定被告知情共同
    詐欺，檢察官之上訴為無理由，應予駁回。
據上論斷，應依刑事訴訟法第三百六十八條，判決如主文。
本案經檢察官林舜問庭執行職務。
中      華      民      國    八十九    年      一      月    二十五    日
                            臺灣高等法院刑事第二十二庭
                                審判長法  官  童  有  德
                                      法  官  胡  方  新
                                      法  官  林  明  俊
右正本證明與原本無異。
不得上訴。
                                      書記官  蕭  進  忠
中      華      民      國    八十九    年      一      月    二十八    日


司法院資訊處製作；財團法人民間司法改革基金會備份。
